---
title: "Desigualdad y Participación Política"
author: "Sivonney Lillo Godoy"
format: html
editor: visual
bibliography: desigualdad-pp.bib
link-citations: true 
---

# "Tendencias de Desigualdad y Participación Política: Estudiantes Universitarios en Chile"

En el Chile actual, la desigualdad social y la estratificación económica han emergido como temas de alta relevancia sociológica, planteando desafíos significativos para la cohesión social y la justicia distributiva en las sociedades contemporáneas. La percepción de la desigualdad juega un papel crucial en la configuración de actitudes y comportamientos sociales y políticos de los individuos, y su impacto se refleja de manera notable en la participación política de la población.

La educación cívica y la política educativa se presentan como herramientas fundamentales para abordar esta problemática, ya que contribuyen a la formación de ciudadanos informados y comprometidos con el bienestar colectivo. En este contexto, comprender la relación entre la percepción de la desigualdad, la educación cívica y la participación política de estudiantes universitarios adquiere una relevancia particular, ya que estos jóvenes representan una parte importante de la población activa en la esfera política.

En este estudio, se propone analizar cómo la percepción de la desigualdad social influye en la participación política de los estudiantes universitarios en Chile. Diversas investigaciones indican que la participación política está estrechamente relacionada con el estatus socioeconómico, siendo aquellos con un nivel socioeconómico más alto más propensos a involucrarse en el sistema político.[@castilloSocialInequalityChanges2014] La desigualdad social en Chile ha sido un tema recurrente que ha generado tensiones y debates en la sociedad, contribuyendo a la fragmentación social y a la percepción de injusticia entre diferentes estratos de la población. Esta disparidad socioeconómica no solo ha impactado en la calidad de vida de los ciudadanos, sino también en su participación política y en la legitimidad de las instituciones democráticas.

Además, en la literatura existe una creciente preocupación por las menores tasas de participación electoral entre las cohortes de edad más joven. Por ejemplo, un estudio [@marchoogheVotersCandidatesFuture2013] investigó la disposición a votar entre adolescentes de 14 años de 22 países europeos y encontró que, si bien la disposición a votar sigue siendo elevada en este grupo de edad, existe una clara división de género. Las niñas son más propensas a afirmar que votarán, mientras que los niños se ven más a sí mismos como futuros candidatos electorales. Un clima de aula abierta en la escuela contribuye a la voluntad de votar en futuras elecciones. Sin embargo, elementos que impactan en la participación de adultos no tienen un efecto significativo en la intención de votar entre adolescentes, lo que sugiere que la menor tasa de participación observada entre los más jóvenes no puede atribuirse simplemente a una falta de motivación política, sino que deben considerarse otros elementos para explicar esta tendencia a la baja.

"La evidencia empírica ha demostrado consistentemente que la participación política está relacionada positivamente con el entorno socioeconómico. Además, investigaciones recientes sugieren que los niños que provienen de familias de bajo estatus ya están menos dispuestos a involucrarse políticamente." [@juancarloscastilloMitigatingPoliticalParticipation2015]

Ligado a lo anterior, las influencias positivas de condiciones socioeconómicas más favorables representan un aumento del 36% en los puntajes de las pruebas escolares. Estos hallazgos sugieren que en el sistema educativo chileno, caracterizado por su segregación socioeconómica, estos efectos podrían contribuir a ampliar la brecha en el rendimiento académico en el ámbito de la educación cívica entre los estudiantes de escuelas con mayores recursos y aquellos con menos recursos. Además, este estudio revela que, en promedio, los estudiantes con un estatus socioeconómico más elevado son más susceptibles a estas influencias, y que los efectos de la composición socioeconómica son más pronunciados en el sector privado subvencionado que en el sector público. [@diegocolladoEffectsClassroomSocioeconomic2015]

En ese sentido, la hipótesis central que orientará esta investigación es que a medida que aumenta el nivel de percepción de la desigualdad social entre los estudiantes universitarios, también aumenta su participación política. Se espera que la percepción de la desigualdad social actúe como un predictor principal de la participación política de estos jóvenes, motivándolos a comprometerse activamente en la esfera política para abogar por cambios sociales y económicos.

Para efectos de este trabajo, utilizaré datos obtenidos a través del Estudio Longuitudinal de Chile (ELSOC_ola2016), con el fin de observar como se comporta la participación política de los universitarios en Chile. Para ello, se considerarán aquellas personas que cursen una institución de educación superior, separandolos por Educación Técnica y Educación Universitaria.

# Trabajo en R:

## Ajustes Iniciales

```{r}
rm(list=ls())
options(scipen=999)
```

## Cargar Paquetes

```{r}
pacman::p_load(sjlabelled,
               dplyr, #Manipulacion de datos
               stargazer, #Tablas
               sjmisc, # Tablas
               summarytools, # Tablas
               kableExtra, #Tablas
               sjPlot, #Tablas y gráficos
               corrplot, # Correlaciones
               sessioninfo, # Información de la sesión de trabajo
               ggplot2)# Para la mayoría de los gráficos 
```

## Cargar Base

```{r}
load("Input/proc_data.RData")
```

## Eliminamos casos perdidos

```{r}
proc_data <- proc_data %>% set_na(., na = c(-999, -888))
proc_data <- na.omit(proc_data)
```

## Procesamiento de Variables

```{r}
#Procesamiento de Variables
proc_data <- proc_data %>% set_na(., na = c(-999, -888))
proc_data <- na.omit(proc_data)

proc_data <-as.data.frame(proc_data)
stargazer(proc_data, type="text")
save(proc_data,file = "Input/proc_data.RData")

##Nivel educacional
frq(proc_data$m01)
proc_data$m01 <- car::recode(proc_data$m01, "c(1,2,3,4,5)=1; c(6,7)=2; c(8,9,10)=3")
proc_data$m01 <- factor(proc_data$m01,
                             labels = c("Educacion Técnica Superior", "Educación Universitaria"),
                             levels = c(2, 3))

proc_data <- rename(proc_data,"educacion"=m01)
get_label(proc_data$educacion)
proc_data$educacion <- set_label(x = proc_data$educacion,label = "Educación")
frq(proc_data$educacion)

##Selección de muestra
proc_data <- proc_data %>%
  filter(educacion %in% c("Educación Universitaria", "Educacion Técnica Superior"))

##NSE
frq(proc_data$c33)
proc_data <- proc_data %>% rename("NSE"=c33)
frq(proc_data$NSE)

proc_data$NSE <- set_label(proc_data$NSE, label = "Nivel Socioeconómico")
get_label(proc_data$NSE)
proc_data$NSE <- ifelse(proc_data$NSE %in% c(1, 2), "NSE Bajo",
                        ifelse(proc_data$NSE %in% c(3, 4), "NSE Medio",
                               ifelse(proc_data$NSE == 5, "NSE Alto", NA)))

freq(proc_data$NSE)

##Sexo
frq(proc_data$m0_sexo)
proc_data$m0_sexo <- car::recode(proc_data$m0_sexo, "1=0;2=1")
proc_data$m0_sexo <- factor(proc_data$m0_sexo,
                         labels=c( "Hombre",
                                   "Mujer"),
                         levels=c(0,1))
proc_data <- rename(proc_data,"sexo"=m0_sexo)
get_label(proc_data$sexo)
proc_data$sexo <- set_label(x = proc_data$sexo,label = "Sexo")
frq(proc_data$sexo)

##Edad
frq(proc_data$m0_edad)
proc_data <- rename(proc_data,"edad"=m0_edad)
get_label(proc_data$edad)
proc_data$edad <- set_label(x = proc_data$edad,label = "Edad")
frq(proc_data$edad)

##Participación Política
proc_data <- proc_data %>% rename("apoyo_causa"=c08_01,  
                                  "part_marcha"=c08_02, 
                                  "part_huelga"=c08_03, 
                                  "rrss_pol"=c08_04)
proc_data$apoyo_causa <- set_label(x = proc_data$apoyo_causa,label = "Participación: Apoya Causa")
get_label(proc_data$apoyo_causa)
proc_data$part_marcha <- set_label(x = proc_data$part_marcha, label = "Participación: Marcha")
get_label(proc_data$part_marcha)
proc_data$part_huelga <- set_label(x = proc_data$part_huelga, label = "Participación: Huelga")
get_label(proc_data$part_huelga)
proc_data$rrss_pol <- set_label(x = proc_data$rrss_pol, label = "Participación: RRSS")
get_label(proc_data$rrss_pol)

frq(proc_data$apoyo_causa)
frq(proc_data$part_marcha)
frq(proc_data$part_huelga)
frq(proc_data$rrss_pol)

proc_data$apoyo_causa <- factor(proc_data$apoyo_causa,
                                levels = c(1, 2, 3, 4, 5),
                                labels = c("Poco", "Poco", "Algo", "Mucha", "Mucha"))

proc_data$part_marcha <- factor(proc_data$part_marcha,
                                levels = c(1, 2, 3, 4, 5),
                                labels = c("Poco", "Poco", "Algo", "Mucha", "Mucha"))
proc_data$part_huelga <- factor(proc_data$part_huelga,
                                levels = c(1, 2, 3, 4, 5),
                                labels = c("Poco", "Poco", "Algo", "Mucha", "Mucha"))
proc_data$rrss_pol <- factor(proc_data$rrss_pol,
                                levels = c(1, 2, 3, 4, 5),
                                labels = c("Poco", "Poco", "Algo", "Mucha", "Mucha"))

##Membresías
proc_data <- proc_data %>% rename("pert_jdv"=c12_01,  
                                  "pert_pp"=c12_03, 
                                  "pert_cde"=c12_08)


proc_data$pert_jdv <- set_label(proc_data$pert_jdv, label = "Pertenece: Junta de vecinos")
get_label(proc_data$pert_jdv)
proc_data$pert_pp <- set_label(proc_data$pert_pp, label = "Pertenece: Partido Político")
get_label(proc_data$pert_pp)
proc_data$pert_cde <- set_label(proc_data$pert_cde, label = "Pertenece: Centro de estudiantes")
get_label(proc_data$pert_cde)

frq(proc_data$pert_jdv)
frq(proc_data$pert_pp)
frq(proc_data$pert_cde)

proc_data$pert_jdv <- factor(proc_data$pert_jdv,
                                levels = c(1, 2, 3),
                                labels = c("No", "Si", "Si"))
proc_data$pert_pp <- factor(proc_data$pert_pp,
                             levels = c(1, 2, 3),
                             labels = c("No", "Si", "Si"))
proc_data$pert_cde <- factor(proc_data$pert_cde,
                             levels = c(1, 2, 3),
                             labels = c("No", "Si", "Si"))

##Interés en la política
proc_data <- proc_data %>% rename("interes_pol"=c13)
frq(proc_data$interes_pol)

proc_data$interes_pol <- set_label(proc_data$interes_pol, label = "Interés Político")
get_label(proc_data$interes_pol)

proc_data$interes_pol <- factor(proc_data$interes_pol,
                             levels = c(1, 2, 3, 4, 5),
                             labels = c("Sin interés", "Poco interés", "Poco interés", "Alto interés", "Alto interés"))

##Autoubicación Política
proc_data <- proc_data %>% rename("autoubic_pol"=c15)
frq(proc_data$autoubic_pol)

proc_data$autoubic_pol <- set_label(proc_data$autoubic_pol, label = "Ubicación Política")
get_label(proc_data$autoubic_pol)
proc_data$autoubic_pol <- car::recode(proc_data$autoubic_pol, "c(0,1,2,3)=1; c(4,5,6)=2; c(7,8,9,10)=3; c(11,12)=4")
proc_data$autoubic_pol <- factor(proc_data$autoubic_pol,
                             labels = c("Izquierda", "Centro", "Educacion superior", "Ninguna"),
                             levels = c(1, 2, 3, 4))

##Participación en Movimientos Sociales
proc_data <- proc_data %>% rename("part_movsoc"=c22)
proc_data$part_movsoc <- set_label(x = proc_data$part_movsoc,label = "Participación: Movimientos Sociales")
get_label(proc_data$part_movsoc)

proc_data$part_movsoc <- car::recode(proc_data$part_movsoc,
                             "1:2 = 1;
                              3 = 2;
                              4:5 = 3")

proc_data$part_movsoc <- factor(proc_data$part_movsoc,
                        labels = c("Baja", "Alta"),
                        levels = c(1, 2))
frq(proc_data$part_movsoc)
```

## Descrptivos

```{r}
dim(proc_data)
```

```{r}
#| label: tbl-sjmisc 
#| #| tbl-cap: “Descriptivos”
sjmisc::descr(proc_data)
sjmisc::descr(proc_data,
              show = c("label","range", "mean", "sd", "NA.prc", "n"))%>%
  kable(.,"markdown")

summarytools::dfSummary(proc_data, plain.ascii = FALSE)
view(dfSummary(proc_data, headings=FALSE))
```

Como se observa en la tabla, la muestra final está compuesta en un 43% por hombres y un 57% de mujeres. El promedio de edad es de 39,9 años, con una desviación estándar de 14,5 años. La distribución de la muestra es bastante amplia, abarcando desde los 18 a los 78 años. Podemos ver que la mayoría de estudiantes seleccionados tienen educación universitaria (53,4%), en comparación a la educación técnica superior que es del 46,6%. En el resto de variables que abarcan participación política, la mayoría de los estudiantes reportan poco apoyo a causas (66.2%), poca participación en marchas (76.5%), poca participación en huelgas (86.0%), y poco uso de redes sociales para fines políticos (54.2%). Respecto a la pertenencia, la mayoría de los estudiantes no son miembros de juntas de vecinos (75.1%), partidos políticos (92.7%), ni centros de estudiantes (92.0%). Alrededor del 41.0% de los estudiantes reportan poco interés político, mientras que el 39.4% reporta algo de interés y el 19.7% reporta alto interés. La mayoría de los estudiantes se ubican en el centro político (38.4%) o no se ubican en ninguna posición política específica (27.4%). La mayoría de los estudiantes reportan una participación baja en movimientos sociales (76.8%). Finalmente, la mayoría de los estudiantes ienen un nivel socioeconómico medio (60.5%), seguido por un 38.4% con nivel socioeconómico bajo y solo un pequeño porcentaje (1.1%) con nivel socioeconómico alto.

## Gráficos Univariados

```{r}
# Gráficos univariados.

#| label: fig-gdp
#| fig-cap: “Educacion e Interés político”

graph1 <- proc_data %>% ggplot(aes(x = interes_pol, fill = educacion)) + 
  geom_bar() +
  xlab("Interés Político") +
  ylab("Educación") + 
  labs(fill="educacion")+
  scale_fill_discrete(labels = c('Universitario','Tecnico Superior'))

graph1
```

En este gráfico podemos observar que quieres menos presentan interés político son los estudiantes universitarios, y quienes presentan un alto interés son los estudiantes de educación técnico superior.

```{r}
# Gráficos univariados.

#| label: fig-gdp
#| fig-cap: “Educacion, Interés político y NSE”
graph2 <- ggplot(proc_data, aes(x = NSE, fill = educacion)) +
  geom_bar(position = "fill") +
  facet_wrap(~ interes_pol) +
  labs(x = "NSE", y = "Proporción", fill = "Nivel educacional") +
  theme_minimal()
graph2
```

Al incluir la variable de nivel socioeconómico en el análisis, se observa que los estudiantes de educación universitaria con un NSE medio muestran el mayor interés político, mientras que los estudiantes de educación técnica superior con un NSE bajo muestran el menor interés político. Esto sugiere que el nivel socioeconómico puede influir en el grado de interés político de los estudiantes, independientemente de su nivel educativo.

El estudio sobre las tendencias de desigualdad y participación política entre estudiantes universitarios en Chile destaca la compleja interacción entre factores sociales, económicos y educativos en la configuración de actitudes políticas y comportamientos cívicos. La desigualdad social y económica en Chile no solo afecta la calidad de vida de los ciudadanos, sino que también influye en su participación política y en la percepción de las instituciones democráticas.

La educación cívica emerge como una herramienta esencial para abordar estas desigualdades y fomentar la participación ciudadana informada. Sin embargo, el estudio sugiere que el nivel socioeconómico también desempeña un papel significativo en el grado de interés político de los estudiantes, lo que subraya la importancia de considerar el contexto socioeconómico al analizar la participación política de los jóvenes.

La hipótesis planteada en el estudio, que sugiere que una mayor percepción de la desigualdad social entre los estudiantes universitarios se relaciona con una mayor participación política, abre nuevas vías de investigación sobre cómo los jóvenes responden a las disparidades socioeconómicas y buscan influir en el cambio social y económico a través de la acción política.
